【裁判字號】    88,易,3870
【裁判日期】    890317
【裁判案由】    詐欺
【裁判全文】
臺灣臺中地方法院刑事判決                        八十八年度易字第三八七號
    公  訴  人  臺灣台中地方法院檢察署檢察官
    被      告  甲○○
    選任辯護人  劉進堂
右列被告因詐欺等案件，經檢察官提起公訴（八十八年度偵字第一八六一五號、八十
八年度偵字第一九九二九號），本院判決如左：
    主  文
甲○○連續意圖為自己不法之所有，以詐術使人將本人之物交付，處有期徒刑陸月。
緩刑參年。
    事  實
一、甲○○係台中市大仁國小總務處職員，於民國（下同）八十五年間，自任互助會
    會首，招攬該校同事戊○○等人參加互助會。會期自八十五年五月一日起至八十
    八年九月一日止，連會首共四十一會，採外標制，每會新台幣（下同）二萬元，
    每月一日上午於該校總務處開標。詎甲○○因投資股票需要大量資金週轉，竟基
    於意圖為自己不法所有之概括犯意，連續於八十六年四月一日、八十七年四月一
    日及八十七年八月一日投標時，向各會員以口頭上佯稱（未出示標單），該三會
    係分別由其他會員（未指明何人）以三千五百元、三千四百元及三千五百元得標
    ，致各該活會會員不疑有他，陷於錯誤而如數交付會款，甲○○取得款項後，則
    將之悉數投資於股市。嗣至八十八年六月間，會員戊○○等人發現該會應剩四會
    活會，卻仍有戊○○、己○○、丙○○（二會）、庚○○、乙○○、辛○○七會
    未得標，始知甲○○冒標情事。
二、案經戊○○、己○○、丙○○、庚○○、乙○○、辛○○訴請台灣台中地方法院
    檢察署檢察官偵查起訴。
    理  由
一、訊據被告甲○○對於右揭冒標互助會之事實坦承不諱，核與告訴人戊○○、己○○、丙○○、庚○○、乙○○、辛○○指訴之情節相符，並有互助會會員名單及
    協議書各一紙附卷可稽。雖另告訴人丁○○於本院審理時指稱被告冒標四會云云
    ，惟被告堅稱只冒標三會，且告訴人即互助會會員戊○○、己○○等人均陳稱經
    渠等核算結果，被告係冒標三會等語，而按丁○○並非上開互助會之會員，二者
    相較，自以被告所供及戊○○、己○○等人之指稱為可採，附此敘明。是事証明
    確，被告右揭犯行洵堪認定。
二、核被告甲○○所為係犯刑法第三百三十九條第一項之詐欺取財罪；被告同一次之
    詐欺行為，同時向多數活會會員詐取會款，係以一行為觸犯數個相同之詐欺罪名
    ，為同種想像競合犯，依刑法第五十五條之規定從一重處斷。其先後三次詐欺犯
    行，時間緊接，反覆為之，所犯係構成要件相同之罪名，顯係基於概括犯意而為
    ，應依連續犯之規定論以一罪，並加重其刑。爰審酌被告犯罪之動機、目的、手
    段、被害人所受之損害及犯後坦承犯行、已與告訴人等達成和解（業據告訴人等
    陳明在卷）等一切情狀，量處如主文所示之刑。末查被告前曾於七十四年間因詐
    欺案件，經台灣彰化地方法院判處有期徒刑一年確定，於七十六年一月二十日假
    釋期滿執行完畢，有台灣高等法院被告全國前案紀錄表一份在卷可按，其於執行
    完畢後五年內未曾受有期徒刑以上之宣告，且犯後坦承犯行，深具悔意，經此教
    訓，當知警惕而無再犯之虞，本院綜核各情，認所宣告之刑，以暫不執行為適當
    ，併予宣告緩刑三年，以啟自新。
三、公訴意旨另以：被告甲○○明知其已無資力，且股市投資失利，竟基於意圖為自
    己不法所有之犯意，以操作股票獲利優渥，臨時週轉為由，於八十八年五月十四
    日向丁○○借款四十萬元，使丁○○陷於錯誤而如數交付借款。嗣丁○○風聞甲○○冒標情事始知受騙。因認被告此部分亦涉犯刑法第三百三十九條第一項之詐
    欺取財罪嫌。
四、公訴人認被告涉有此部分之罪嫌，無非係以告訴人丁○○之指訴，及依卷附之債
    權人協議書，被告迄至冒標情事被發覺時，積欠款項高達七百五十七萬九千二百
    九十九元，顯非其能力所能清償等情為憑，固非無據。
五、惟按刑法第三百三十九條第一項詐欺罪之成立，以意圖為自己或第三人不法所有
    ，以詐術使人將本人或第三人之物交付為要件。所謂以詐術使人交付，必須被詐
    欺人因其詐術而陷於錯誤，若其所用方法不能認為詐術，亦不致使人陷於錯誤，
    即不構成該罪，最高法院四十六年台上字第二六０號著有判例可資參照。且按告
    訴人之告訴，係以使被告受刑事追訴為目的，是其陳述是否與事實相符，仍應調
    查其他証據以資審認。最高法院五十二年台上字第一三００號亦著有判例可參。
    訊據被告甲○○堅決否認詐欺丁○○之款項，辯稱：係告訴人丁○○見伊投資股
    市獲利，主動將款項借伊以賺取利息，伊於五月初股票進出仍有二、三千萬元，
    係事後股市投資失利，始無法返還款項，並無詐騙丁○○之意等語。經查，被
    告固先後於八十六年四月一日、八十七年四月一日及八十七年八月一日冒標前開
    互助會之款項，然究其冒標之緣由並非積欠債務，於短期內連續冒標款項以資週
    轉，而係將之投資於股市從事股票買賣，而於八十八年五月中旬向丁○○借款時
    ，其所組之互助會仍持續運作，另其為會員參加之互助會亦正常繳交會款等情，
    業據告訴人己○○等陳明在卷，且被告於八十八年五月間，投資股市之金額仍高
    達上千萬元，有被告所呈之買賣對帳單一份可稽（戶名林伶楨，附於偵卷証物袋
    內），是依此客觀情形判斷，尚難認被告於借款時已陷於無資力之情狀，即難以
    被告未明確告知告訴人其有冒標互助會之情事即認被告有惡意隱瞞之詐欺犯意。
    又雖依卷附之協議書所載，被告積欠之款項共計七百五十七萬九千二百九十九
    元，惟按該款項係將被告參加未到期之互助會會款全數計入計算，而被告事後業
    已按該協議書所載，分期持續償還各債務人之款項，業據告訴人戊○○、庚○○
    、己○○等到庭供明，是公訴人以被告積欠之款項，並非其清償能力所及而推認
    被告有詐欺之犯行尚嫌率斷。再查，被告與告訴人丁○○均任職於大仁國小，
    本具有同事情誼，被告之薪資多寡及長期大筆從事股票買賣等情為告訴人所明知
    ，而告訴人為具有相當社會知識經驗之成年人，對股市投資瞬息萬變及借款予他
    人，本有屆期不獲償還之風險理當知之甚明，惟其經自主之考量後仍願借款予被
    告，實難認被告有何施用詐術之犯行；況被告事後並未逃匿他去，迄今已返還丁○○十二萬元，業據丁○○陳明在卷，則苟被告確有詐欺之意，其何必向原即熟
    識之同事為之，且事後未旋即捲款他去以遂犯行，反出面與各該債務人和解清償
    債務？足認此部分應純屬債務不履行之民事糾紛，尚難以被告未能清償借款乙節
    即倒而推認被告此部分詐欺犯行，原應就此為無罪之諭知，惟因檢察官認此部分
    與前揭論罪科刑部分具有連續犯之裁判上一罪關係，爰不另為無罪之諭知。
據上論斷，應依刑事訴訟法第二百九十九條第一項前段，刑法第五十六條、第三百三
十九條第一項、第五十五條、第七十四條第二款，罰金罰鍰提高標準條例第一條前段
，判決如主文。
中    華    民    國      八十九      年      三      月      十七    日
                                   台灣台中地方法院刑事第二庭
                                          法  官   吳  幸  芬
右正本證明與原本無異。
如不服本判決，應於判決送達後十日內向本院提出上訴狀，上訴於臺灣高等法院臺中
分院( 須附繕本 )。
                                          書記官
中    華    民    國  八十九      年       三      月     二十一    日
附錄本判決論罪科刑之法條：
刑法第三百三十九條
意圖為自己或第三人不法之所有，以詐術使人將本人或第三人之物交付者，處五年以
下有期徒刑、拘役或科或併科一千元以下罰金。
以前項方法得財產上不法之利益或使第三人得之者亦同。
前二項之未遂犯罰之。


司法院資訊處製作；財團法人民間司法改革基金會備份。
